【裁判字號】    98,交抗,354
【裁判日期】    980617
【裁判案由】    聲明異議
【裁判全文】
臺灣高等法院高雄分院刑事裁定         98年度交抗字第354號
抗  告  人  交通部公路總局高雄區監理所
代  表  人  乙○○
受 處分 人  甲○○
上列抗告人因受處分人違反道路交通管理處罰條例聲明異議案件
，不服臺灣高雄地方法院中華民國98年5 月15日裁定（98年度交
聲字第1136號），提起抗告，本院裁定如下：
    主  文
抗告駁回。
    理  由
一、交通部公路總局高雄區監理所高監營裁字第裁80-NO0000000
    號裁決意旨略以: 甲○○於民國96年1 月26日晚間8 時許，
    酒後駕駛車牌號碼J8-3728 號自用小客車，於同日晚間10時
    20分許，行經高雄縣茄萣鄉○○路○段、港口路前，為警攔
    檢，經警施以酒測，發現其呼氣中酒精濃度每公升0.74毫克
    ，依道路交通管理處罰條例第35條第1 項第1 款，裁處罰鍰
    新臺幣（下同）49,500元。
二、本件異議意旨略以：甲○○酒後駕車涉嫌公共危險犯行，業
    已由臺灣高雄地方法院檢察署檢察官以96年度偵字第7044號
    為緩起訴處分，受處分人遵命履行緩起訴所定之條件，向公
    益團體提供50小時之義務勞務及立悔過書。依行政罰法之「
    一事不二罰」原則不應再處罰鍰。
三、原審裁決意旨略以: (一)按一行為同時觸犯刑事法律及違反行
    政法上義務規定者，依刑事法律處罰之，但其行為應處以其
    他種類行政罰或得沒入之物而未經法院宣告沒收者，亦得裁
    處之；前項行為如經不起訴處分或為無罪、免訴、不受理、
    不付審理之裁判確定者，得依違反行政法上義務規定裁處之
    ，行政罰法第26條定有明文。該條立法理由明確揭示：「一
    行為同時觸犯刑事法律及違反行政法上義務規定時，由於刑
    罰與行政罰同屬對不法行為之制裁，而刑罰之懲罰作用較強
    ，故依刑事法律處罰，即足資警惕時，實無一事二罰再處行
    政罰之必要。且刑事法律處罰，由法院依法定程序為之，較
    符合正當法律程序，應予優先適用。但罰鍰以外之沒入或其
    他種類行政罰，因兼具維護公共秩序之作用，為達行政目的
    ，行政機關仍得併予裁處，故為第一項但書規定。二前述行
    為如經檢察官為不起訴處分或法院為無罪、免訴、不受理或
    不付審理（少年事件）之裁判確定，行政罰之裁處即無一事
    二罰之疑慮，故第二項規定此時仍得依違反行政法上義務之
    規定裁處。」亦即一行為同時造成刑罰法律與行政秩序罰規
    定發生競合適用之關係時，基於「一事不二罰」之法理，經
    由立法程序確立應以刑罰優先為原則，避免行為人承受過度
    且重複之處罰其理益明。是以前揭行政罰法中刑事法律處罰
    優先且不再處以行政秩序罰之目的，既係因為行為人已接受
    刑罰而足資警惕，且已發生懲罰之作用，即無使行為人陷於
    雙重處罰之不利益，則關於刑事法律處罰之範圍自應採取實
    質認定，凡刑事實體法或程序法中所規定客觀上剝奪行為人
    生命、自由、財產權利，主觀上亦因制裁之嚴厲性、痛苦性
    ，其強度足以造成心理強制而間接達成矯正教化目的之處遇
    手段，皆應納入其中，而不以形式上符合刑法第32條至第34
    條所定主刑及從刑種類者為限，始與前揭法律規範之意旨相
    符。(二)受處分人於前揭時、地，酒後駕駛車牌號碼J8-3728
    號自用小客車，為警攔檢，測得呼氣中酒精濃度每公升0.74
    毫克，原處分機關乃依道路交通管理處罰條例第35條第1 項
    第1 款規定，裁處異議人49,500元之罰鍰，業據受處分人自
    承在卷，並有高雄縣政府警察局舉發違反道路交通管理事件
    通知單、前揭裁決書及送達證書影本各1 紙在卷可稽，此部
    分事實，堪以認定。(三)受處分人因同一事實，亦涉犯刑法第
    185 條之3 服用酒類不能安全駕駛動力交通工具而駕駛罪，
    經台灣高雄地方法院檢察署檢察官偵查後，以96年度偵字第
    7044號為緩起訴處分，緩起訴期間為1 年，受處分人並應於
    緩起訴處分期滿前向指定之公益團體、地方自治團體或社區
    提供50小時之義務勞務及立悔過書，該緩起訴處分於96年4
    月10日確定。此外，該緩起訴期間已經過1 年而生實質之確
    定力，受處分人業已履行緩起訴處分所附帶之立悔過書及義
    務勞務條件等情，有前開緩起訴處分書、臺灣高等法院被告
    前案紀錄表各1 份附卷可參，此部分事實，亦堪認定。(四)原
    審依道路交通案件處理辦法第20條，以受處分人依前揭緩起
    訴之事項提供50小時之義務勞務部分，性質上係實質人身自
    由權之剝奪，而具實質刑罰之效果，已對受處分人之權利造
    成影響，該當行政罰法第26條第1 項之「依刑事法律」之處
    罰，行政機關自應不得就同一行為，再為與刑罰相類之罰鍰
    處分。認受處分人之異議為有理由，而為撤銷罰鍰部分，另
    為不罰之裁定。
四、經核原審裁定，認事用法，均無不合，抗告人抗告意旨:「
    交通部雖曾於95年7 月17日以交路字第0950006986號函釋略
    謂：法務部行政罰法諮詢小組第一次會議記錄既已明確結論
    『緩起訴乃附帶條件的不起訴處分，亦即是不起訴的一種』
    在案，當依該部上開函釋結論及行政罰法第26條第2 項規定
    辦理，是以緩起訴乃依刑事訴訟法第253 條之2 第1 項規定
    對被告所課予之負擔，係一種特殊之處遇措施，並非刑罰，
    是以本案尚無行政罰法『一事不二罰』之適用」等語指摘原
    裁定不當。惟法官依據法律獨立審判，憲法第80條載有明文
    ，各機關依其職掌就有關法規為釋示之行政命令，法官於審
    判案件時，固可予以引用，但仍得依據法律，表示適當之不
    同見解，並不受其拘束；司法行政機關所發司法行政上之命
    令，如涉及審判上之法律見解，僅供法官參考，法官於審判
    案件時，亦不受其拘束（司法院大法官會議釋字第216 號解
    釋文參照），本件抗告，為無理由，應予駁回。
五、據上論結，應依道路交通案件處理辦法第26條，刑事訴訟法
    第412 條，裁定如主文。
中    華    民    國    98    年    6     月    17    日
                  刑事第二庭  審判長法  官  林正雄
                                    法  官  黃壽燕
                                    法  官  陳啟造
以上正本證明與原本無異。
不得再抗告。
中    華    民    國    98    年    6     月    17    日
                                    書記官  彭筱瑗


司法院資訊處製作；財團法人民間司法改革基金會備份。
